臺灣高等法院高雄分院民事判決　　　　　　93年度上字第72號
上　訴　人　丙○○
訴訟代理人　沈志祥律師
上　訴　人　丁○○
　　　　　　庚○○
　　　　　　辛○○
　　　　　　己○○
　　　　　　甲○○
　　　　　　乙○○
　　　　　　壬○○
上列7人共同
訴訟代理人　孔福平律師
被上訴人　　行政院國軍退除役官兵輔導委員會
　　　　　　　　　　　設台北市信義區○○○路○段222號
法定代理人　戊○○　　住同上
訴訟代理人　許明德律師
　　　　　　鄭勝智律師
上列當事人間請求侵權行為損害賠償事件，上訴人對於民國93年
3 月4 日臺灣屏東地方法院92年度重訴字第42號第一審判決提起
上訴，本院於94年3月16日言詞辯論終結，判決如下：
    主  文
原判決關於命上訴人連帶給付超過新台幣壹佰肆拾參萬伍仟陸佰
參拾貳元本息部分，及該部分假執行之宣告，暨訴訟費用之裁判
均廢棄。
右開廢棄部分，被上訴人在第一審之訴及其假執行之聲請均駁回
。
其餘上訴駁回。
第一、二審訴訟費用由上訴人負擔十分之六，餘由被上訴人負擔
。
    事實及理由
一、被上訴人法定代理人已於民國93年5 月20日變更為戊○○，
    有總統任命令在卷可稽，茲經法定代理人聲明承受訴訟，核
    無不合，應予准許。又刑事附帶民事訴訟起訴是否合法，應
    以移送之時為準，被上訴人於原審法院提起附帶民事訴訟，
    刑事部分經判決有罪，而裁定將附民移送民事庭，並無不合
    。該附帶民事訴訟事件經移送民事庭後，即屬獨立之民事訴
    訟，應適用民事訴訟程序，調查證據、認定事實，不受刑事
    判決所為事實認定之拘束，是上訴人所涉刑案上訴二審，固
    受無罪判決確定，不影響本院事實之認定，先予敘明。
二、被上訴人起訴主張：丙○○為永凱盛興業有限公司（下稱永
    凱盛公司）董事，於89年3 月29日與被上訴人所屬行政院國
    軍退除役官兵輔導委員會屏東農場（下稱屏東農場），就被
    上訴人所管理坐落屏東縣里港鄉○○段375 、560 號國有土
    地簽訂合作經營契約，依該契約約定，丙○○並無採取系爭
    土地上砂石外運之權，丙○○竟為出售系爭土地上砂石獲利
    ，預先於89年1 月10日以永凱盛公司名義與南傑工程股份有
    限公司（下稱南傑公司）負責人丁○○簽訂系爭土地之土壤
    改良承攬合約，使丁○○得以假藉土質改良之名，自89年8
    月2 日起，僱用庚○○為監工，並以每日新台幣（下同）
    6000元至8000元不等之工資僱用怪手及砂石車司機辛○○、
    己○○、甲○○、壬○○、乙○○，擅自在系爭560 號土地
    上挖取砂石轉售圖利，至同年月17日被查獲時止，共計挖取
    7694立方公尺之砂石，依屏東縣里港地區一般碎石級配每立
    方公尺330 元計算，所挖取砂石價值計253 萬9020元，而侵
    害被上訴人之權利。爰依共同侵權行為之法律關係請求上訴
    人連帶賠償上開金額，並加計法定遲延利息，暨陳明願供擔
    保聲請宣告假執行。
三、上訴人丙○○則以：(一)南傑公司並無將系爭土地上之砂石外
    運，被上訴人亦未能舉證證明之，況南傑公司已另向第三人
    購買良土供進行回填之用，足認並無盜採砂石行為，被上訴
    人亦未受有損害；(二)永凱盛公司與南傑公司簽訂土壤改良之
    承攬契約，欲先進行土質改良以利種植作物，並由南傑公司
    交付750 萬元支票作為履約擔保金，永凱盛公司則將妨害農
    作物的土石交由南傑公司處理作為土壤改良之對價；丙○○
    已於承攬契約約定應依法提出土質改良之申請，且於89年7
    月24日被上訴人告知有違法整地之嫌時，已發函南傑公司促
    請依法申請，否則自負責任，已盡定作人之指示及監督義務
    ，則南傑公司縱使有未申請許可即將砂石外運之侵權行為，
    丙○○並無與之共同為之，無須負共同侵權行為責任；(三)據
    系爭合作經營契約第5 項約定，屏東農場於合作期間對於屏
    東農場工程亦負監督之責，則被上訴人就其監督不周所生損
    害，亦有過失等語，資為抗辯。
    上訴人丁○○、庚○○、辛○○、己○○、甲○○、壬○○
    、乙○○則以：被上訴人所指前揭挖取砂石之土地，均在屏
    東農場與丙○○簽訂之合作經營契約及永凱盛與南傑公司簽
    訂之土壤改良合約範圍內，且均實際進行整地、土壤改良工
    程，亦即將土地表層挖掘，篩選不適於農耕之大小卵石，搬
    離並堆置現場附近，高約2 、3 公尺，土壤、細砂則留於挖
    掘處，如將該等卵石、砂石回填，所挖掘之坑洞即可回復原
    狀，並無外運情事。而南傑公司支付予永凱盛公司之面額
    750 萬元支票係作為承攬土壤改良之保證金，非給付定作人
    之報酬等語，資為抗辯。
四、原審對於被上訴人之請求，判決被上訴人全部勝訴，並為附
    條件假執行之宣告，上訴人聲明不服，求為廢棄原判決，並
    駁回被上訴人在第一審之訴及其假執行之聲請；被上訴人則
    求為判決駁回上訴。
五、被上訴人主張丙○○與屏東農場就系爭土地簽訂土地合作經
    營契約之後，將土地交由永凱盛公司與南傑公司簽訂土壤改
    良承攬合約，使丁○○等人得以假藉土質改良之名，盜取土
    地上之砂石外運出售得利，現場留下挖掘之坑洞如附件之複
    丈成果圖所示A 洞，經測量計算其挖取數量為5438立方公尺
    （原一併主張B1、B2坑洞部分之損失，於本院以該坑洞已經
    填平，而撤回該部分之主張，見本院卷(二)78頁勘驗筆錄）等
    語，為上訴人所否認，並以前揭情詞置辯。經查：
  (一)上訴人提出永凱盛公司與南傑公司簽訂之土壤改良施工要則
    、土壤改良合約書、丙○○請屏東農場同意土壤改良之來往
    函文，及南傑公司與陳良弘簽訂之土方買賣合約書暨購土匯
    款單 (本院卷(一)156 至164 頁、原審法院刑事卷90、92及93
    至98頁)， 辯稱：已經被上訴人同意在系爭土地作土質改良
    ，且已由南傑公司簽約購買良質土，南傑公司僱請怪手及砂
    石車司機在現場作業，係整地工作，挖掘坑洞係因下雨疏導
    雨水之用云云。惟據屏東農場行文丙○○稱：依合作經營契
    約第5 條規定，土質改良後不得改變土地之地形及地貌，台
    端函請合營地土質改良工程，請按現行法令規章，先行向政
    府主管機關提出申請，經核准後，本場據此再函報輔導會核
    辦；為減少土質改良作業中對環境影響，請依經營作物所需
    土層深度以適度土質改良為限，不宜過度開挖（原審法院刑
    事卷92頁），則丙○○若欲將土地交付土質改良工程，自須
    先行向政府主管機關申請核准。而丁○○固另提出「屏東縣
    政府聯合服務中心縣民意見處理表」及屏東縣政府89年5 月
    22日函文（同上卷99、100 頁），稱已申請土質改良許可云
    云，然據該意見處理表之記載，僅載明丁○○「為申請土質
    改良，以利木瓜、鳳梨種植」、「請協助當事人以免觸犯法
    令」，經屏東縣政府覆稱：有關土地改良以利耕作，挖出之
    土石不得搬運他處，若有涉及土石外運情事，應依土石採取
    提出申請為要；農地改良如需客土，其土方需合法土方來源
    證明，且經技術單位檢驗為良質土者；副本抄送里港鄉公所
    ，請隨時查巡上揭土地「在未申請許可前不得擅自開挖整地
    ，如有違反區域計畫法及非都市土地管制規則規定，請依法
    報府憑處」（同上卷100 頁），並據屏東縣政府於90年9 月
    12日函覆屏東地檢署稱：丁○○至今並未正式向屏東縣政府
    提出申請（原審法院刑事卷55頁），足認南傑公司尚未提出
    正式土質改良申請並經核准，屏東農場即未能據以報請被上
    訴人核辦，且上訴人亦自認並未依土石採取規則提出申請，
    就所稱良質土訂購合約及所購入之土壤，亦未提出合法土方
    來源證明，或證明已經技術單位檢驗為良質土等，則依據屏
    東縣政府上開函文意旨及其與永凱盛之合約，自不得擅自開
    挖整地，且為代理簽約之洪進旺所應知。故而，上訴人提出
    之各該土壤改良合約等，不足作為其在系爭土地上所為係合
    法開挖整地之證明。
  (二)屏東農場於89年8 月17日會同警方前往系爭定國段560 號國
    有土地查緝盜採砂石案時，當場查獲有庚○○在現場管理及
    辛○○、己○○、甲○○、壬○○、乙○○等人在現場分別
    操作怪手及砂石車挖取砂石（2 部怪手、3 部砂石車），系
    爭土地上並留有約深3 公尺、寬25公尺、長80公尺之坑洞，
    有一部砂石車載有砂石，並經上訴人自承係丁○○僱用庚○
    ○為現場監工、再由庚○○僱用辛○○等人挖掘砂石等情，
    有屏東縣警察局里港分局刑事卷所附取締盜採砂石現場會勘
    報告、現場照片，及偵訊筆錄可稽（89年偵字4748號4 至7
    頁），上訴人雖以：現場是依土壤改良合約進行整地、土壤
    改良工程，挖掘土地表層，篩選不適於農耕之大小卵石，搬
    離並堆置現場附近，高約2 、3 公尺，土壤、細砂則留於挖
    掘處，如將該等卵石、砂石回填，所挖掘之坑洞即可回復原
    狀，並無外運情事等語置辯。惟查，上訴人未經取得土質改
    良及採取土石許可，依法尚不得進行開挖整地及將砂石外運
    ，則渠擅自進行開挖整地，已不合法，而丙○○既稱：我們
    是以妨害農作物的土石交給南傑公司處理，作為土質改良的
    對價，沒有付錢（本院卷(一)66頁），即已同意南傑公司挖取
    砂石之後，得以外運，違反上開屏東縣政府函文意旨。南傑
    公司已進行挖取砂石並購進土壤，為其所自承，觀以現場挖
    掘情形，依刑事庭於91年2 月6 日會同地政事務所勘驗測量
    結果，尚留有如複丈成果圖所示之Ａ洞，據上訴人稱：（Ｂ
    洞）回填是庚○○處理，是用該處所挖出的土回填；及丁○
    ○、庚○○當場指稱：ＡＢ兩地都有挖，Ｂ地已利用原來的
    土填平（原審法院刑事卷163 至164 、167 至169 頁）；上
    訴人自承：偵查卷所附照片坑洞之深度最深為兩米半（原審
    法院刑事卷164 頁），及依附件之複丈成果圖所示，ＡＢ坑
    洞之平均深度均達2 公尺。而依合作經營契約第3 條約定：
    「合作種植之作物以鳳梨、網室木瓜及短期農作為主，但得
    因需要實施輪作或間作。各種作物之種類及種植面積，由雙
    方共同議定之」，丁○○向縣政府聯合服務中心諮詢者，亦
    為「申請土質改良，以利木瓜、鳳梨種植」，參以系爭土地
    附近同屬砂質之土壤，適於種植木瓜、鳳梨等作物，並均供
    種植木瓜、鳳梨之用，有被上訴人提出之地籍資料及照片等
    可稽（本院卷(一)123 至127 頁），則丙○○或永凱盛公司如
    目的僅在在系爭土地種植鳳梨或木瓜，就成本效益而言，並
    無須為土壤改良，縱使進行土質改良，亦僅須將表層土壤挖
    除，而無須挖掘深達2 公尺土層，更況其並非長形溝渠，並
    不具排水功能。參以南傑公司申請登記之營業項目為「土石
    採取業」，竟承攬營業範圍外之土質改良業務，且未向永凱
    盛公司收取對價，反而簽發高達750 萬元之支票交付永凱盛
    公司，永凱盛公司並在南傑公司未取得系爭土地土石採取許
    可前，違法承諾由南傑公司處理挖取之砂石，及於土壤改良
    承攬合約第6 條、第7 條約定，南傑公司在土壤改良施工中
    由原地將土石挖取搬離後，其處理權概歸南傑公司；南傑公
    司施工面積累積總數在80公頃以內者，按實際挖取之原土方
    數核計，每立方公尺須支付永凱盛公司20元，超過80公頃部
    分每立方公尺應支付22元，付款方式為每週二以現金1 次給
    付等情，堪認上訴人乃以土質改良之名，掩飾盜取砂石出售
    之實，上訴人所辯因進行土質改良之目的而挖取土石，且挖
    深坑供排水之用，核無足取。
  (三)刑事庭於91年2 月6 日前往現場履勘時，原查獲當時挖掘之
    Ｂ洞已經回填，現場僅留Ａ洞，為上訴人在勘驗當場指明，
    則上訴人於本院辯稱查獲當時現場尚有堆置成堆之砂石，縱
    然屬實，因事後已有回填之事實，且事實上無法判定係以原
    來挖取之砂石或購入之土壤回填，被上訴人就此亦未為舉證
    ，並於本院表示僅就Ａ洞挖取之數量追究（本院卷(二)78頁）
    ，自應以刑事庭勘驗現場時尚未回填之Ａ洞及當時尚堆置之
    砂石作為認定上訴人盜取砂石數量之依據。而依勘驗當時上
    訴人所稱現場尚堆積之砂石照片顯示（原審法院刑事卷190
    頁、191 頁、192 頁及背面），其堆積者均為大鵝卵石，數
    量不多，及上訴人在本院陳報各該卵石堆之分佈位置，係分
    別位在同段323 號、375 號土地上，均非本件560 號土地範
    圍內，且離ＡＢ洞有相當之距離，也非依土質改良規定放置
    在560 號土地四周（本院卷(二)83、85、86頁），則該等大卵
    石縱然係挖掘自560 號土地，顯然已遭載離挖掘處所，堆置
    準備載運他處，已非原土地之一部分。上訴人另指稱：現場
    中間的長形土堆（位於ＡＢ之間）是當時整地留下來的（原
    審法院刑事卷169 頁），於本院稱：位於ＡＢ間之土堆係向
    第三人買進之良土及現場挖掘後砂石堆置處，長250 公尺、
    寬20公尺、高4 公尺，由於底層為肥沃改良土質，故土石遭
    他人盜走後，青綠一片，與其他現場明顯不同云云（本院卷
    (二)83頁背面、86頁），本院經比對勘驗現場時，在位於ＡＢ
    洞中間，有一明顯呈綠色帶狀雜草生長範圍，有勘驗筆錄可
    稽，並經證人即刑事庭履勘時參與測量之地政事務所人員王
    文俊稱：當時附近有一堆沙或土，尖錐狀，高度約2 米，長
    度約100 米，就是現場帶狀較綠的雜草部分（同上卷78 、
    79頁），經測量結果其占地面積為3816.25 平方公尺（同上
    卷100 頁），是應以此測量結果為為該刑事庭履勘時，現場
    長形土堆之面積。而依現場植物生長情況，該明顯之綠帶既
    與附近植物生長情況有異，其土質顯然有別於當地之土壤，
    應非自系爭土地挖取之泥土，況系爭土地之土壤屬於砂質土
    ，篩選之砂土經濟價值更高於卵石，上訴人實際上既非以土
    質改良之目的挖取土石，且與丙○○約定得處理挖取之砂石
    ，顯然係出於出售獲利之目的，其並自承購入土壤之情，已
    如上述，即無將篩選後高經濟價值之砂石留置現場之理。且
    其後丙○○於刑事案件經判決無罪確定後，向被上訴人請求
    而於93年4 月間取回南傑公司原購入之土壤，數量達
    12768.6 立方公尺，亦經被上訴人提出其申請書及運出土方
    紀錄為憑（本院卷(三)7 至24頁），上訴人取回後現場已無堆
    置之砂土，有本院勘驗筆錄可查，足認該長形土堆乃上訴人
    所購入之土壤，非上訴人自Ａ坑洞挖取之砂土，且其後已經
    上訴人取回。從而，上訴人所稱之現場尚堆置之卵石，並不
    在系爭土地上，所稱長形砂石堆，乃上訴人自行購入之土壤
    ，且已取回，均無從以之回填Ａ坑洞而扣除Ａ坑洞遭挖取之
    土方數量，是則上訴人辯稱：挖取之砂石尚未載離，如用以
    回填，足以回復原狀，並未侵害被上訴人權益云云，亦無足
    採。
  (四)依刑事庭勘驗現場囑託測量結果，現場Ａ洞挖取之面積為
    2719平方公尺、深度2 公尺，土方數量為5438立方公尺，有
    附件之複丈成果圖可考，且為兩造所不爭執（本院卷(一)194
    頁），應認上訴人挖取系爭土地上土石之數量為5438立方公
    尺。至於本院會同地政人員勘驗現場之時，就Ａ洞測量結果
    ，其遭挖取之土方大於原刑事庭測量結果，經上訴人抗辯係
    其後另遭他人盜取等語，該擴大之結果，既無法證明係上訴
    人所為，自不得以嗣後之該測量結果認定上訴人挖取之數量
    ，併此敘明。
六、按因故意或過失，不法侵害他人之權利者，負損害賠償責任
    ；數人共同不法侵害他人之權利者，連帶負損害賠償責任，
    民法第184 條第1 項前段、第185 條第1 項前段定有明文。
    被上訴人所管理之系爭土地遭上訴人共同盜取砂石，受有損
    害，上訴人就其損害自應負連帶賠償責任。被上訴人主張應
    依卷附屏東縣砂石商業同業公會92年10月6 日屏砂石福字
    第144 號函附砂石價目表所示之碎石級配中級價位每立方公
    尺330 元計算所受損害（原審卷138 頁），按該公會乃屏東
    地區從事砂石業者依法組成之商業團體，就該地區砂石之品
    質及市場行情應知之甚詳，固足以為計算南傑公司出售砂石
    價格之重要參考依據。惟系爭土地仍可供種植鳳梨、木瓜等
    農作物使用，並經屏東農場與丙○○訂有合作經營契約，足
    徵其中仍部分混雜有非砂及卵石成分之土壤，上訴人採取之
    後，須予以篩選分離，並經過洗石、分石、碎石混合等加工
    程序，是計算其價值時，自應扣除，且按之上開砂石公會函
    文所示，碎石級配之價位最低，每立方公尺約320 至340 元
    ，3 至6 分卵石約360 至410 元，砂之價位最高，約420 至
    450 元，上訴人挖取之砂石含有各該砂石成分若含沙之成分
    高過一定比例，則全以碎石級配價格估算，亦有可能偏低。
    是依民事訴訟法第222 條第2 項規定本院審酌上開各情，認
    被上訴人所受損失之核計，以扣除按挖取土方總數及中等級
    配價格計算結果之2 成為宜，為143 萬5632元（計算式為
    5438 X330X0.8= 0000000）。丙○○另辯稱：被上訴人依約
    亦應盡監督之則，對於損害之發生亦有過失云云。惟依合作
    經營契約第5 條約定「合作期間乙方應接受甲方督導，負責
    維護土地之水土保持、環境保育及清潔等工作... 」，乃指
    屏東農場於合作期間對於丙○○所為維護土地等工作仍有督
    導之權限，丙○○不得任意為之，並非課屏東農場以督導之
    契約義務，被上訴人先前未及時發覺上訴人故意侵權之行為
    ，並非與上訴人此故意侵權之舉，構成損害之共同原因，不
    得據減輕或免除丙○○等人之侵權行為責任。從而，被上訴
    人請求上訴人連帶賠償所受損害，於143 萬5632元本息範圍
    內，為有理由，應予准許。
七、綜上所述，被上訴人本於侵權行為之法律關係，請求上訴人
    連帶賠償所受損害，於143 萬5632元範圍內，及庚○○自91
    年3 月21日起；丙○○、丁○○、乙○○、壬○○、辛○○
    、己○○自91年3 月20日起；甲○○自91年4 月8 日起（即
    均自起訴狀繕本送達翌日起），至清償日止，按週年利率百
    分之5 計算之利息，為有理由，應予准許。逾此所為請求，
    為無理由；其假執行之聲請失所附麗，應併予駁回。原審就
    超過上開應准許部分，為上訴人敗訴之判決，並為假執行之
    宣告，自有未洽。上訴意旨就此部分指摘原判決不當，求予
    廢棄改判，為有理由。至於上開應准許部分，原審判命上訴
    人給付，並為附條件假執行之宣告，核無違誤，上訴意旨，
    就此部分，仍執陳詞，指摘原判決不當，求予廢棄，為無理
    由，應駁回其上訴。兩造其餘攻擊、防禦，與判決結果不生
    影響，爰不一一論列，併此敘明。
據上論結，本件上訴為一部有理由，一部無理由，依民事訴訟法
第450 條、第449 條第1 項、第79條但書，判決如主文。
中　　華　　民　　國　　94　　年　　3 　　月　　29　　日
                            民事第六庭
                                審判長法官 許明進
                                法      官 張明振
                                法      官 謝肅珍
以上正本證明與原本無異。
本件不得上訴。
中　　華　　民　　國　　94　　年　　3 　　月　　29　　日
                                書  記  官 廖素珍
